【裁判字號】    90,上易,3827
【裁判日期】    901205
【裁判案由】    詐欺
【裁判全文】
臺灣高等法院刑事判決                  九十年度上易字第三八二七號
    上  訴  人  臺灣基隆地方法院檢察署檢察官
    被      告  甲○○
右上訴人，因被告詐欺案件，不服台灣基隆地方法院，九十年度易字第三四三號，中
華民國九十年九月二十八日第一審判決（起訴案號：台灣基隆地方法院檢察署九十年
度偵字第一三二九號）提起上訴，本院判決如左：
    主      文
上訴駁回。
    理      由
一、公訴意旨略以：被告甲○○於民國八十九年三月十五日，向告訴人乙○○承攬基
    隆市○○路三十四號及三十六號房屋之內部整修工程，約定報酬為新台幣（下同
    ）參拾陸萬元；詎被告開始施作後，發現當初未算準工程款項，如依約施作完工
    ，將會虧錢，竟故意隱瞞此一事實，意圖為自己不法之所有，基於概括之犯意，
    明知自己僅施作少部分工程，且無繼續施工之意，卻利用告訴人平日在醫院擔任
    看護工，無暇前往檢視施工狀況之機會，先後於八十九年三月三十一日、同年四
    月二十四日，以快要完工需要發放工資及材料費等為理由，分別向告訴人騙取貳
    拾玖萬元及伍萬元，告訴人不疑有詐，陷於錯誤，如數給付。被告於八十九年十
    月間，又向告訴人訛稱全部工程會在八十九年十二月底完成，然有人前來關心，
    為免被查報違建，需付貳萬元之茶水費，告訴人誤信其言，乃開立己有面額貳萬
    元之支票一紙，寄放在介紹被告前來施工之秦偉麟處，要被告自行前去領取，被
    告因支票上記載其為受款人，怕犯行曝光，不敢往取支票。告訴人於九十年一月
    初，前往上址查看，發覺大部分之工程均未施作，始知受騙，因認被告涉有刑法
    第三百二十九條第一項詐欺罪嫌云云。
二、公訴人認為被告涉有前述犯行，係以公訴事實業據告訴人指訴綦詳，被告若未向
    告訴人訛稱工程即將全部完工，依常理判斷，告訴人豈會將接近完工報酬之參拾
    肆萬元交付被告；被告若未向告訴人訛稱要付錢給查報員，告訴人又豈會無端開
    立面額貳萬元之支票一紙，委託證人秦偉麟交付被告云云，而為其論據。
三、訊據被告僅坦承收受工程款三十四萬元，惟堅決否認其有前述之犯行，辯稱：其
    在最初二月之內，已依約施工完成百分之七十，高難度部分皆已完工，只因在施
    工一月後，發現估價錯誤，無法完全施工；工程款是在二個月內，分五次向告訴
    人領取；惟其並未要求告訴人支付二萬元之茶水費等語。
四、按犯罪事實應依證據認定之，無證據不得推定其犯罪事實，刑事訴訟法第一百五
    十四條定有明文。次按被告之自白不得作為有罪判決之唯一證據；仍應調查其他
    必要之證據，以察其是否與事實相符，刑事訴訟法第一百五十六條第二項亦規定
    甚詳。申言之，被告之自白縱使具有任意性，苟無補強證據，亦無從擔保自白之
    真實性，被告以外之人所為之供述證據，無論出於共犯、同案被告、被害人、告
    訴人或證人，其證據價值更為薄弱，縱使證人有具結偽證之處罰，亦無從擔保其
    證言之真實性，如係此等之人所為單一之指述，當然推定其證據證明力不足，無
    需探究其指述之真實性如何。此所以有數量法則（數量規則）之產生。蓋數量法
    則乃證據容許性規則之一，而補強法則乃數量法則之一。除前述被告之自白必須
    補強證據加以補強外，主要待證事實需有證人（廣義證人包括共犯、同案被告、
    被害人、告訴人等）二人以上，亦即單一證人之證言，仍須依其他第二證據加以
    補強（見陳樸生著刑事證據法第七章第三節第五三四頁）。進而言之，自白係被
    告之認罪行為，其證據證明力最強，立法猶規定不得作為有罪判決之唯一證據；
    則舉重以明輕，被告以外之人之指述或證述，尤亦不得作為有罪判決之唯一證據
    。何況，在證據法則上，即證據資料尚有對被告有利之存疑時，如無法依客觀方
    法排除此項合理之可疑時，依「罪疑利益歸被告原則」，不得以此項證據資料作
    為有罪判決之依據。再者，認定被告有罪之事實應憑證據；如未能發現相當之證
    據，或證據不足以證明，自不能以推測或擬制之方法，以為裁判之基礎；且認定
    事實所憑之證據，其為訴訟上之證明，須達於通常一般人均不致有所懷疑，而得
    確信其為事實之程度者，始得據為有罪之認定；倘其證明尚未達到此一程度，而
    有合理之懷疑存在時，尚難為有罪之認定基礎；苟積極證據不足為不利於被告事
    實之認定時，即應為有利於被告之認定，更不必有何有利之證據（最高法院三十
    年上字第八一六號、四十年台上八六號、七十六年台上字第四九八六號判決參照
    ）。徵諸被告既無自證己罪之義務，更無自證無罪之義務，此乃當然之法理。
五、經查：先就三十四萬元之工程款而言，在偵查中，告訴人自承原來屋頂有個大洞
    ，約十幾坪，被告有把它補起來；廚房與廁所只貼一部分壁磚（偵查卷第二十頁
    ）；於審理中，告訴人亦自承被告大約施工百分之五十（九十年六月十八日訊問
    筆錄最後）；再依卷附告訴人提出之照片十張以觀，其工程已經完工大半，僅一
    部分尚未完工而已，並非未曾施工；何況，告訴人坦承其頭一次去看時，確有三
    個工人在施工（九十年六月十八日訊問筆錄前面）；準此，告訴人謂被告並未施
    工，公訴人謂被告僅施工少許云云，均與事實不合。惟被告既已僱工施工，告訴
    人又自承其已完工百分之五十，被告之取得工程款，並無詐欺取財之故意甚明。
    何況，被告既有依約施工部分，本自得依民法承攬之規定，向告訴人請求報酬。
    因此，被告向告訴人先後取得三十四萬元之行為，自無從評價為詐術之施用；告
    訴人之給付工程款，亦無所謂陷於錯誤之可言，從而此部分被告並無詐取取財之
    罪責可言。至於已施工完成部分，工程款是否達到三十四萬元？若全部施工完成
    ，工程款是否不止三十四萬元，亦即被告辯稱估價錯誤云云，屬於民事問題，自
    有民事程序可資遵循，不能僅以被告主張估價錯誤而停止施工，即謂其領取工程
    款屬於詐欺。其次，再就二萬元之支票款而言，證人秦偉麟固於偵查中證稱：告
訴人開立二萬元支票前來，託其交付被告；告訴人表示若無二萬元，被告就不願
    工作等語（偵查卷第二十八頁反面），並未言明告訴人表示此係避免查報違建之
    「茶水費」；因此，證人僅能證明告訴人確有交付證人支票，並委託證人轉交被
    告而已，並無法證明被告確有要求告訴人支付二萬元，更無從證明被告表示此二
    萬元係所謂「茶水費」，不能僅以確有該二萬元支票，即遽而推定被告向告訴人
    詐欺取財二萬元茶水費未遂。申言之，被告辯稱其並未要求茶水費一節，無法排
    除其可能性，亦即極有可能為真，就客觀而言，即為有利被告之合理可疑存在，
    在無客觀方法以排除此項合理可疑時，依前述罪疑利益歸被告原則，應為有利於
    被告之認定，無從認定其有被訴之犯行。此外，復查無其他積極證據足以證明被
    告有被訴之犯行，揆諸前述規定，不能證明被告犯罪，原審為其無罪之諭知，經
    核並無不合。
六、公訴人上訴意旨略以：被告騙得錢後，未再施工，又上開二萬元支票抬頭記載被
    告為受款人，被告怕犯行曝光，未敢取票。原判決為無罪之諭知應予撤銷云云。
    按承攬人向定作人領取報酬乃依據承攬契約之權利義務關係，與詐欺之構成要件
    不合，至於被告未依債務本旨履行，定作人宜按民事程序救濟。本件核屬民事糾
    紛與刑責無涉，上訴核無理由，應予駁回。
七、據上論結，應依刑事訴訟法第三百六十八條判決如主文。
本案經檢察官李良忠到庭執行職務。
中      華      民      國     九十     年      十二    月      五      日
                            臺灣高等法院刑事第十八庭
                                審判長法  官  吳      敦
                                      法  官  劉  慧  芬
                                      法  官  吳  明  峰
右正本證明與原本無異。
不得上訴。
                                      書記官  李  華  安
中      華      民      國     九十     年      十二    月      五      日


司法院資訊處製作；財團法人民間司法改革基金會備份。
